【裁判字號】    95,簡,50
【裁判日期】    950602
【裁判案由】    菸害防制法
【裁判全文】
臺中高等行政法院判決
                                     95年度簡字第00050號
原      告  甲○○
被      告  臺中市政府
代  表  人  乙○○
訴訟代理人  丙○○
上列當事人間因菸害防制法事件，原告不服行政院衛生署中華民
國94年9月5日衛署訴字第0940023058號訴願決定，提起行政訴訟
。本院判決如下︰
    主      文
原告之訴駁回。
訴訟費用由原告負擔。
    事實及理由
一、原告係台中市○○區○○路151號酒湖洋酒店負責人，經民
    眾檢舉在店前張貼菸品促銷廣告，台中市衛生局於民國（以
    下同）94年4月29日下午15時45分許，派員前往稽查，發現
    該店門口上方張貼數張促銷菸品海報，乃以原告違反菸害防
    制法第9條第1項第1款規定，依同法第22條第1項以94年5月9
    日府授衛保字第0940078844號行政處分書處原告罰鍰新臺幣
    10萬元，原告不服，向行政院衛生署提起訴願，遭駁回，遂
    提起本訴。
二、原告起訴意旨略以：(一)按行政程序法第102條之規定，行政
    機關作成限制或剝奪人民自由或權利之行政處分前，應給予
    該處分相對人陳述意見之機會，本件被告於作成行政處分前
    依法應給予原告陳述意見之機會，卻未予陳述意見，遽作行
    政處分，顯有違行政程序法第102條規定。(二)於告於94年4月
    下旬在台中市○○區○○路籌備開業販售菸酒品，因剛開幕
    陳列並張貼促銷海報，因不諳法令，從未知悉菸品不能張貼
    促銷廣告規定，直至衛生局派員前來，才知此舉違反菸害防
    制法第9條規定，原告當時並即時撕下海報，事後亦未再張
    貼菸品促銷海報，是以原告行為顯無故意或過失，依司法院
    釋字第275號解釋，應不受罰，原處分認事用法有違誤，請
    求判決撤銷訴願決定及原處分云云。
三、被告答辯意旨略以：(一)按「行政機關作成限制或剝奪人民自
    由或權利之行政處分前，除已依第39條規定，通知處分相對
    人陳述意見或決定舉行聽證者外，應給予該處分相對人陳述
    意見之機會。」行政程序法第102條前段定有明文。本件台
    中市衛生局、台中市西屯區衛生所於94年4月29日下午15時
    45分許派員至原告經營之酒湖洋酒店執行稽查工作時，基於
    調查事實及證據必要，已依行政程序法第39條規定給予原告
    陳述意見之機會，並製作訪問紀要，尚無未予原告陳述意見
    之情事，原告任意指摘被告違反行政程序法第102條規定，
    容有誤會，委無足採。(二)又按「有下列各款情形之一者，行
    政機關得不給予陳述意見之機會：‧‧‧五、行政處分所根
    據之事實，客觀上明白足以確認者。」行政程序法第103條
    第5款定有明文。本件原告張貼數張促銷菸品海報，違反菸
    害防制法第9條第1項第1款規定之事實，有台中市衛生局、
    台中市西屯區衛生所執行菸害防制法稽查紀錄表、訪問紀要
    、照片13張在卷可稽，原告違法事實，客觀上明白足以確認
    ，是本件被告依法亦得不給予原告陳述意見之機會，原告指
    摘行政處分違法，自屬無據。(三)本件原告於店門口上方張貼
    促銷菸品海報，既為不爭之事實，菸害防制法於86年3月19
    日公布後6個月施行至今已7年有餘，其間經衛生署國民健康
    局及台中市衛生局反覆宣導，故原告不得因辯稱不知法令之
    規定而怠於遵守法令。按人民違反法律上之義務而應受行政
    罰之行為，法律無特別規定時，雖不以出於故意為必要，仍
    須以過失為其責任條件。但應受行政罰之行為，僅須違反禁
    止規定或作為義務，而不以發生損害或危險為其要件者，推
    定為有過失，於行為人不能舉證證明自己無過失時，即應受
    處罰，為司法院釋字第275號解釋在案。準此，本件原告之
    違規行為，縱非出於故意，亦難謂其無過失；況本件原告之
    違規行為，係違反不以發生損害或危險為要件之作為義務，
    應受有過失之推定，原告所稱不諳法規，尚不以足以認定其
    無過失，自仍應受處罰。原告主張洵屬無據，請判決駁回原
    告之訴等語。
四、按「促銷菸品或為菸品廣告，不得以左列方式為之：一以廣
    播、電視、電影片、錄影物、報紙、看板、海報、單張、通
    知‧‧‧招貼、展示或其他文字、圖畫或物品為宣傳。」、
    「違反第九條各款規定之一者，處新台幣10萬元以上30萬元
    以下罰鍰。‧‧‧」為菸害防制法第9條第1項第1款及第22
    條第1項所明定。本件原告經營之酒湖洋酒店為販賣菸品場
    所，經台中市衛生局、臺中市西屯區公所於94年4月29日下
    午15時45分許派員稽查，發現該店門口上方張貼數張促銷
    菸品海報，原告並承認該海報係其所張貼，此有台中市衛生
    局、台中市西屯區衛生所執行菸害防制法稽查紀錄表、經原
    告確認後簽名之訪問紀要影本及照片13張附卷可稽，被告以
    原告有違前揭菸害防制法第9條第1項第1款規定，而依同法
    第22條第1項規定，處原告新臺幣10萬元罰鍰，依上開法律
    之規定即無不合。
五、原告起訴意旨雖主張行政機關作成限制或剝奪人民自由或權
    利之行政處分前，應給予該處分相對人陳述意見之機會，被
    告於作成行政處分前依法應給予原告陳述意見之機會，違反
    行政程序法第102條之規定。且原告係剛開幕而陳列並張貼
    促銷海報，因不諳法令，不知菸品不能張貼促銷廣告規定，
    迨衛生局派員前來，始知此舉違反菸害防制法第9條規定，
    原告當時即時撕下海報，事後亦未再張貼菸品促銷海報，是
    以原告行為顯無故意或過失云云。惟查行政程序法第103條
    第5款規定，行政處分所根據之事實，客觀上明白足以確認
    者，行政機關得不給予陳述意見之機會。本件原告張貼數張
    促銷菸品海報，違反菸害防制法第9條第1項第1款規定之事
    實，為台中市衛生局及台中市西屯區衛生人員當場查獲，有
    渠等執行菸害防制法稽查紀錄表、訪問紀要及照片13張附在
    原處分卷可稽，並為原告所不爭，事證至為明確，是依上開
    法律之規定，被告縱未給予原告陳述意見之機會，亦無違反
    行政程序法之規定。況如前所述，被告所屬稽查人員現場訪
    談時已依行政程序法第39條規定，給予原告陳述意見之機會
    ，並製作訪問紀要，詳載原告之辯解，有該訪談紀要在卷可
    按，足徵原告此一主張，顯屬無據。次查，菸害防制法於86
    年3月19日公布後6個月施行，至今已7年有餘，其間曾經衛
    生署國民健康局及台中市衛生局反覆宣導，原告不能諉為不
    知，況「人民違反法律上之義務而應受行政罰之行為，法律
    無特別規定時，雖不以出於故意為必要，仍須以過失為其責
    任條件。但應受行政罰之行為，僅須違反禁止規定或作為義
    務，而不以發生損害或危險為其要件者，推定為有過失，於
    行為人不能舉證證明自己無過失時，即應受處罰。」亦經司
    法院釋字第275號解釋在案。本件原告之違規行為，係違反
    不以發生損害或危險為要件之作為義務，其違規行為，縱非
    出於故意，亦難謂其無過失，自應受處罰。且菸害防制法第
    9條第1項第1款並無先經勸導改善，逾期不改善再予處罰之
    規定，被告已衡酌原告之情形，依法定最低處罰額度處罰，
    已見從輕，從而，本件原處分並無違誤，訴願決定予以維持
    ，亦無不合，原告所訴並無理由。末查本件為簡易案件，爰
    不經言詞辯論逕為判決。
據上論結，本件原告之訴為無理由，依行政訴訟法第233條第1項
、第236條、第195條第1項後段、第98條第3項前段，判決如主文
。
中    華    民    國    95    年    6     月    2    日
                    第二庭  法  官  林  金  本
以上正本證明與原本無異。
如不服本判決，應於判決送達後20日內，以本訴訟事件所涉及之
法律見解具有原則性者，始得向本院提出上訴狀並表明上訴理由
，經最高行政法院許可，否則不得上訴；如於本判決宣示後送達
前提起上訴者，應於判決送達後20日內補提上訴理由書（均應依
對造人數提出繕本）。
提起上訴應預繳送達用雙掛號郵票390元（34元及5元郵票各10份
)。
中    華    民    國     95    年    6    月    5      日
                                書記官  林  淑  雯


司法院資訊處製作；財團法人民間司法改革基金會備份。
